【裁判字號】    92,台上,890
【裁判日期】    920227
【裁判案由】    偽造文書
【裁判全文】
最高法院刑事判決                                九十二年度台上字第八九０號
    上  訴  人  台灣高等法院檢察署檢察官
    被      告  甲○○
右上訴人因被告偽造文書案件，不服台灣高等法院中華民國八十九年九月五日第二審
判決（八十八年度上訴字第二七三九號，起訴案號：台灣桃園地方法院檢察署八十七
年度偵字第一一五號），提起上訴，本院判決如左：
    主  文
上訴駁回。
    理  由
本件依檢察官上訴理由書一、載謂「原審撤銷第一審判決將被告甲○○改判無罪，其
中詐欺部分已不得上訴，但就偽造文書部分仍得上訴」等語及其上訴意旨以觀，檢察
官僅就被告偽造文書部分提起上訴，合先敘明。
按刑事訴訟法第三百七十七條規定，上訴於第三審法院，非以判決違背法令為理由，
不得為之。是提起第三審上訴，應以原判決違背法令為理由，係屬法定要件。如果上
訴理由狀並未依據卷內訴訟資料，具體指摘原判決不適用何種法則或如何適用不當，
或所指摘原判決違法情事，顯與法律規定得為第三審上訴理由之違法情形，不相適合
時，均應認其上訴為違背法律上之程式，予以駁回。檢察官上訴意旨略稱：(一)、原判
決理由肆、二之(一)既然認為「向風生」之印文出現於帳冊上為「民國七十一年至七十
四年」，卻於理由肆、二(二)之(3)認為向風生於「七十五年四月三十日」之大理石碑文
及照片可證明向風生為理事云云，顯然時間上不可能，但原審竟然以此為判決理由，
已有理由矛盾之違背法令。(二)、被告辯稱周惠珍之理事係接任其父「周世宏」之後云
云（原審判決理由肆、一第八行），但此為證人周惠珍所否認，原審竟從未傳訊周世
宏即驟信被告所辯，實有應調查之證據未予調查之違背法令。更何況，以周惠珍之年
齡為判斷，實在不可能於七十五年擔任理事，原審之判斷違反經驗法則。(三)、原審對
於證人周惠珍、向風生之證詞縱使不採信，亦應於理由欄說明不能採信之理由，惟原
審判決隻字不提，有理由不備之違背法令等語。
惟查：犯罪事實應依證據認定之，無證據不得推定其犯罪事實，刑事訴訟法第一百五
十四條定有明文。原判決以公訴意旨略以：被告甲○○自七十六年七月一日起至八十
四年六月三十日止，任桃園縣龍潭鄉干城五村之自治會會長，於台灣桃園地方法院審
理該院八十五年度易字第三五九０號被告被訴侵占案件（後任之自治會會長沈良駿提
出告訴，經台灣桃園地方法院檢察署檢察官以八十五年度偵字第一五二號提起公訴）
時，被告與承包前開眷村修繕工程之泰業營造有限公司（下略稱泰業公司，負責人為
蔡文俊）之監工吳初雄，共同基於偽造文書之犯意聯絡，由被告庭呈蓋有「泰業營造
有限公司」及其負責人「蔡文俊」等二枚印章之不實收據（含估價單）一紙暨蓋有「
吳初雄」私章之不實收據，辯稱該新台幣百餘萬元配合款已繳交泰業公司及吳初雄用
以施作其他工程云云，再由吳初雄於該案審理中，到庭作證為虛偽之陳述，以圖掩飾
被告之犯行（吳初雄部分已判決確定）。被告又於身兼「干城社區發展協會」理事長
之際，明知案外人向風生、周惠珍、陶孝松等人並非該理事會之會員或理事，竟偽刻
其等私章，持之用印於該理事會之帳冊內，以圖掩飾其帳目未經審核及款項支出不實
之犯行，足以生損害於該社區發展協會全體會員之會費運用及主管機關審核帳目之正
確性。因認被告涉犯刑法第二百十六條、第二百十條之連續行使偽造私文書罪嫌云云
。經查被告於其被訴侵占等罪案件偵查中，固於八十五年二月十日狀呈前述二張收據
影本，以證明其所收之配合款確有用於雨庇等之修繕、更換上之事實，有附於該案（
即台灣桃園地方法院檢察署八十五年度偵字第一五二號）偵查卷之刑事答辯狀及收據
（影本）可稽。但被告與吳初雄均堅決否認有偽造該收據之犯行。吳初雄辯稱伊並非
受僱於泰業公司，而係向泰業公司借牌來做工程；收據上之泰業公司及負責人蔡文俊
之印章，係伊所蓋，收據亦係由伊出具，印章由公司交伊使用，伊在工程之每日報表
上均會用到；前述二張收據並非同時所寫，而係分二次寫，因工程前後分二次做，每
次所施作者均不相同等語。而吳初雄於七十二年間，以泰業公司之名義，承包「國防
部印製廠七十三年度廠房整修工程」時，其本人即以「泰業公司」代表人之名義簽訂
發包承攬書，有工程發包承攬書附卷（第一審卷第七十五頁）可稽；吳初雄於第一審
調查中狀稱本件工程雖以泰業公司名義承包，但實際施作者為伊本人，泰業公司負責
人蔡文俊完全未參與其事，泰業公司與伊之關係類似俗稱之「借牌」關係，蔡文俊已
概括授權伊以泰業公司名義承包工程，該公司之印章亦係由該公司交伊使用，蔡文俊
對於收據上印章之真正，亦不否認，伊並無偽刻之必要。伊於八十年間曾以泰業公司
之名義承攬「陸軍三一七七部隊工程」，工程合約上所蓋公司及負責人印文，與本件
收據上之印文相同，足見伊並無偽造文書之犯行可言等語，並提出八十年六月二十九
日，與陸軍三一七七部隊簽訂之「工程合約」、「保證書」、「保固切結」、「保不
漏切結」、「保密切結書」、「工程領款印鑑卡」等為證；原審法院將上開有關文件
上所蓋「泰業公司」及「蔡文俊」之印文，與附卷之本案收據上「泰業公司」及「蔡
文俊」之印文互核結果，其大小、字體、特徵等完全相同；又證人蔡文俊於第一審法
院八十五年度易字第三五九０號被告被訴侵占等罪一案作證時，亦證稱：「（收據上
之印章是否公司之大小章？）是公司留給工地行政上使用的。」等語；參以證人蔡文
俊於該案檢察官偵查中第一次到庭應訊時，對於所承包之本件工程，關於工程款之數
額、換多少瓦，供證：「忘記了」，經訊以「有否換雨庇？」，答稱：「忘記了」，
再訊以：「合約書是否仍在？」，答稱：「時間已久，合約書已銷毀。」云云，對於
干城五村之修繕眷舍屋頂瓦之有關重要事宜均不清楚，顯與常情有違等情，綜合以觀
，吳初雄所稱係向泰業公司借牌一節應非虛構，而堪予採信。至證人蔡文俊恐借牌之
事被發覺，不敢承認其事，而為不利吳初雄之供述，乃情理之常，其證詞尚不足為被
告與吳初雄犯罪之證明。第一審法院雖認吳初雄成立行使偽造私文書罪，判處有期徒
刑伍月，緩刑參年，然吳初雄自檢察官偵查時起，始終否認有偽造或行使偽造私文書
及偽證之犯行，第一審法院雖判處吳初雄行使偽造私文書罪刑，但亦認吳初雄無偽證
之犯行，尚難因吳初雄受緩刑之宣告而免受刑之執行，不願再纏訟，於對第一審判決
提起上訴後，在第二審已撤回上訴確定，即認被告有與吳初雄共同行使偽造私文書之
情事。又被告堅決否認有偽造向風生、周惠珍、陶孝松三人之印章進而偽造私文書之
情事，辯稱向風生、周惠珍及陶孝松三人確為理事之一，在七十五年間，伊任理事長
期間，曾在活動中心增建二樓，落成時，理事之一楊萬章捐贈大理石紀念碑一塊，將
當時擔任理事者之姓名列刻於該紀念碑上，其中即刻有「向風生」姓名，向風生於伊
在任之時，確擔任理事至八十三年間為止；至周惠珍係於其父周世宏不當理事之後，
由其擔任理事等語。經核上開社區帳冊所載之帳目，係自七十一年間起至八十四年三
月間為止；帳冊上蓋有「陶孝松」之印文者，係自七十九年起至八十一年止；蓋有「
向風生」之印文者，係自七十一年間起至七十四年止；蓋有「周惠珍」之印文者，則
自七十五年間起至八十一年間止；自八十二年間起，即無「周惠珍」之印文在帳冊上
，亦經原審法院調閱台灣桃園地方法院檢察署檢察官所查扣之干城五村社區理事會帳
冊詳核無訛。向風生與周惠珍雖否認曾擔任理事及有蓋章於帳冊上等情。然卷附桃園
縣龍潭鄉公所八十八年九月二十三日龍鄉民字第八八０二一０三五號函記載干城五村
自六十三年間起，即已成立「干城社區理事會」，並由被告擔任理事長之職，而「干
城社區發展協會」係於八十三年三月十七日，才申請立案登記，被告並當選為第一任
之理事長。另向風生、周惠珍曾擔任「干城社區理事會」之理事一節，並經證人即曾
同時任理事之徐之煒、傅秀鳳、陶孝松於事實審法院調查時證述明確。又依前開帳冊
所載，該社區理事之一楊萬章曾於七十五年一月六日核閱該帳冊，認為關於干城社區
經費收支相符，並附記：「一、附屬表冊完備。二、收支數目相符。三、登記方法簡
明。四、單據齊全。五、透支壹萬零陸佰參拾伍元正提會追認，由七十五年項下彌補
歸墊。」等情，且在七十四年以前，帳冊上均有「向風生」之印文，被告茍有偽造其
他村民之印章盜蓋在該帳冊上情事，要無不為他人發覺之理。況被告提出附卷之「桃
園縣龍潭鄉干城社區活動中心增建二樓落成誌」之大理石紀念碑相片一張，在該紀念
碑上所刻之理事姓名中，並有「向風生」之姓名，而卷附「龍潭鄉干城村七十四年元
月份村工作會報及鄰長會議紀錄」，亦有「向風生」之簽名及印文，該印文經與扣案
帳冊上「向風生」之印文相互比對，其大小、字型及特徵均相同，足徵被告所辯非虛
。另經向桃園縣政府及桃園縣龍潭鄉公所調閱及查詢有關「干城社區理事會」之理事
名冊結果，雖已逾年限，致無資料可查。然綜合前開證據資料判斷，以向風生與周惠
珍曾擔任理事較符事實為可信。被告辯稱未偽造其二人之印章及偽造文書，堪予採信
，尚難僅憑告訴人沈良駿片面之指訴及向風生、周惠珍否認曾擔任理事，遽令被告擔
負偽造文書之罪責。至陶孝松於第一審調查時即證稱伊曾做了二任社區理事，帳冊上
伊之印文，確係伊任社區理事所蓋無訛，此外復查無其他證據足證被告有偽造印章或
印文進而偽造私文書之情事，其被訴行使偽造私文書部分之犯罪尚屬不能證明，因而
撤銷第一審關於論處被告二個行使偽造私文書罪刑部分之判決，改判諭知被告無罪。
已於判決內詳敘其證據調查、取捨之理由，所為論述按諸通常經驗，並非一般事理所
無，從形式上觀察，難認有違背經驗法則、論理法則，或有其他違背法令之情形，自
不容任意指為違法。又證據之取捨與證據之證明力如何，均屬事實審法院得自由裁量
、判斷之職權；苟其此項裁量、判斷，並不悖乎通常一般之人日常生活經驗之定則或
論理法則，又於判決內論敘其何以作此判斷之心證理由者，即不得任意指摘其為違法
，而據為提起第三審上訴之合法理由。「桃園縣龍潭鄉干城社區活動中心增建二樓落
成誌」大理石紀念碑，係紀念該社區活動中心增建二樓之經過，由其記載之內容可知
該活動中心二樓係於七十五年一月發包、同年四月底完工，其記載所謂「多方奔走張
羅龐大經費」者，當係指發包前七十四年理事之事，而用大理石碑文鑴刻以誌紀念，
至該石碑所刻「七十五年四月三十日」，則為立大理石碑之日期。原判決說明「向風
生」之印文出現於帳冊上為「七十一年至七十四年」，並說明採「七十五年四月三十
日」所立之大理石碑文及照片有向風生之姓名，為認定向風生曾任該社區理事會之理
事，且其印文出現在帳冊之期間，係其任理事之時，難認被告有偽造文書情事論述依
據之一，並無矛盾之情形。上訴意旨指摘原判決關於此部分之論述在時間上為不可能
，而有理由矛盾之違法，顯有誤會，不得執為上訴第三審之適法理由。又周惠珍確曾
擔任前開社區理事會之理事，業據其他同時擔任過理事之徐之煒、傅秀鳳、陶孝松等
人證述明確，是否傳訊周惠珍之父周世宏作證調查，事實審法院本得自由裁量、判斷
，原審認事證已明，無傳訊之必要而未予傳訊調查，因與判決之結果不生影響，難認
有調查未盡之違法。又周惠珍係四十九年生之人，有原審訊問筆錄可稽（原審卷五十
九頁背面），其於七十五年初任社區理事會理事，已係二十六歲之人，並非不可能，
難認原判決之論述與常理有違。上訴意旨指依年齡論，周惠珍不可能於七十五年擔任
理事云云，指摘原判決違反經驗法則，亦無可取，不得執為上訴第三審之合法理由。
又原判決已詳述對於向風生、周惠珍之證詞，不予採信之理由，其論述並無違背經驗
法則或論理法則之情形，亦不得任意指摘為違法。檢察官上訴意旨，就原審調查證據
及對於證據證明力判斷職權之適法行使，並原判決已論述明白之事項，仍執前詞，任
意指摘原判決採證違法，並有理由不備之違誤云云，核與法律規定得為第三審上訴理
由之違法情形不相適合，應認其上訴違背法律上之程式，予以駁回。
據上論結，應依刑事訴訟法第三百九十五條前段，判決如主文。
中      華      民      國    九十二    年      二      月    二十七    日
                              最高法院刑事第三庭
                                  審判長法官  董  明  霈
                                        法官  林  茂  雄
                                        法官  王  居  財
                                        法官  張  祺  祥
                                        法官  李  伯  道
      右正本證明與原本無異
                                              書  記  官
中      華      民      國    九十二    年      三      月      六      日


司法院資訊處製作；財團法人民間司法改革基金會備份。
